【裁判字號】    99,台上,1280
【裁判日期】    990304
【裁判案由】    常業詐欺
【裁判全文】
最高法院刑事判決            九十九年度台上字第一二八０號
上  訴  人  甲○○
選任辯護人  歐陽志宏律師
上列上訴人因常業詐欺案件，不服台灣高等法院高雄分院中華民
國九十八年十二月一日第二審判決（九十八年度上訴字第九八三
號，起訴案號：台灣高雄地方法院檢察署九十六年度偵緝字第七
一七、一一五三號），提起上訴，本院判決如下：
    主  文
原判決關於甲○○部分撤銷，發回台灣高等法院高雄分院。
    理  由
本件原判決認定上訴人甲○○有如其事實欄所載之犯行，而維持
第一審論處上訴人成年人與少年共同犯常業詐欺罪刑之判決，駁
回上訴人在第二審之上訴。固非無見。
惟查：(一)、有罪判決書之事實記載，為適用法令之準據，法院應
將認定之犯罪事實，翔實記載，然後於理由內逐一說明其憑以認
定之證據，並使事實認定與理由說明，互相適合，方為合法。兒
童及少年福利法第七十條第一項前段規定，成年人與兒童及少年
共同實行犯罪，而加重其刑者，固不以其明知共同實行犯罪者為
兒童及少年為必要，但仍須證明該成年人有與兒童及少年共同實
行犯罪之不確定故意，亦即該成年人須預見共同實行犯罪者係兒
童及少年，且對於與兒童及少年共同實行犯罪並不違背其本意，
始足當之。本件原判決事實欄記載，上訴人自民國九十四年九月
起加入以賴繼英、劉雲翔及劉雲鵬（均由檢察官另行偵辦）為首
之詐欺集團，與趙泯皓、陳忠良、邱義雄、邱啟恩、朱偉盛、戴
富峰、楊國輝、葉佐上、吳居學、連麒涵、詹文龍、丁傑、陳俊
良、廖健寧、周宏達、許城郎、朱訓孝（均經判處罪刑確定）及
未滿十八歲之少年董○○（姓名、年籍詳卷）等，基於以犯詐欺
為常業之犯意聯絡，上訴人負責架設提供並多次更新、增設電腦
及網路電話所需相關設備，其餘成員以所載之分工組成詐騙集團
，自九十四年九月起至九十五年一月十八日止，以所載之手法詐
騙大陸民眾得逞等情，而論處上訴人上揭共同犯常業詐欺罪刑，
主文欄維持第一審論處上訴人成年人與少年共同犯罪之旨。但上
訴人自始否認參與該集團，原判決對於上訴人究係明知董○○為
未滿十八歲之少年？抑或對之具有不確定故意？此法定量刑之加
重條件，事實欄固可無庸記載，惟理由內仍須說明所憑認定之證
據，方足資為適用法律當否之判斷依據。原判決就上情於理由內
未為任何說明，遽予論處上訴人成年人與少年共同犯常業詐欺之
罪，並依兒童及少年福利法第七十條第一項之規定加重其刑（見
原判決第十三頁倒數第十一行以下），有理由不備之違誤。(二)、
有罪之判決書，須將認定之犯罪事實詳記於事實欄，然後於理由
內逐一說明其所憑之證據及其認定之理由，以使事實與理由兩相
一致，方為合法。倘事實欄已有敘及，而理由內未加說明，為理
由不備，理由內已為說明，而事實欄無此記載，則理由失其依據
，其判決當然違法。依原判決認定之事實，上訴人與上揭詐欺集
團之各成員間有犯詐欺為常業之犯意聯絡，而論處其共同犯常業
詐欺罪刑；理由內說明上訴人僅參與集團部分之行為，惟已分別
與各共犯間有犯意聯絡及行為分擔，均為共同正犯等旨（見原判
決第十頁倒數第八行以下）。但就上訴人如何與集團各成員間有
常業詐欺之犯意聯絡，於理由內未說明其所憑之論據及認定之理
由，遽謂渠等均有常業詐欺之犯意聯絡及行為分擔，論以共同正
犯，亦有理由不備之違法。上訴意旨執以指摘原判決此部分為不
當，非無理由，應認有發回更審之原因。原判決關於上訴人不另
為免訴諭知部分，基於審判不可分原則，併予發回。
據上論結，應依刑事訴訟法第三百九十七條、第四百零一條，判
決如主文。
中    華    民    國  九十九  年    三    月    四    日
                      最高法院刑事第十一庭
                          審判長法官  石  木  欽
                                法官  洪  佳  濱
                                法官  韓  金  秀
                                法官  段  景  榕
                                法官  周  煙  平
本件正本證明與原本無異
                                      書  記  官
中    華    民    國  九十九  年    三    月    十    日
                                                      Q

司法院資訊處製作；財團法人民間司法改革基金會備份。
